【裁判字號】    99,台上,1778
【裁判日期】    990325
【裁判案由】    貪污等罪
【裁判全文】
最高法院刑事判決            九十九年度台上字第一七七八號
上  訴  人  台灣高等法院檢察署檢察官
上  訴  人
即  被  告  乙○○
被      告  甲○○
選任辯護人  薛松雨律師
被      告  丙○○
選任辯護人  陳建三律師
            許文彬律師
上列上訴人等因被告等貪污等罪案件，不服台灣高等法院中華民
國九十八年八月十九日第二審更審判決（九十七年度上更(一)字第
一三一號，起訴案號：台灣台北地方法院檢察署八十七年度偵字
第二五四六七號、八十八年度偵字第一一一四號），提起上訴，
本院判決如下：
    主  文
原判決撤銷，發回台灣高等法院。
    理  由
本件原判決認定上訴人即被告乙○○有其事實欄所載犯行，因而
撤銷第一審關於其部分之科刑判決，改判論以行使偽造私文書，
足以生損害於公眾及他人罪，量處有期徒刑八月，併依中華民國
九十六年罪犯減刑條例規定予以減刑及諭知易科罰金之標準和相
關沒收之從刑；又以被告甲○○、丙○○被訴牽連涉犯貪污治罪
條例第六條第一項第四款、山坡地保育利用條例第三十四條第一
項、第三十五條之一（檢察官嗣變更為第三十五條第三項）及水
土保持法第三十二條第一項（檢察官嗣變更為第三十三條第三項
）等罪嫌。經審理結果，認其二人被訴之犯罪均不能證明，因而
撤銷第一審關於論處其二人共同對於主管之事務，明知違背法令
，直接圖其他私人不法之利益，因而獲得利益罪刑部分之判決，
改判諭知其二人均無罪；固非無見。
惟查：(一)、水土保持法第四條規定：「公、私有土地之經營或使
用，依本法應實施水土保持處理與維護者，該土地之經營人、使
用人或所有人，為本法所稱之水土保持義務人」；山坡地保育利
用條例第九條規定：「在山坡地為下列經營或使用，其土地之經
營人、使用人或所有人，於其經營或使用範圍內，應實施水土保
持之處理與維護」。而水土保持法第三十三條第三項及山坡地保
育利用條例第三十四條第一項、第三十五條第三項均以該土地或
山坡地之經營人、使用人或所有人為規範處罰之對象。卷附行政
院農業委員會民國九十七年十二月十九日農授水保字第09718522
49號函說明二謂水土保持義務人之認定，以實際之經營人或使用
人優先於所有人（見原審更(一)卷第一三一頁）。原判決既認乙○
○係和強土木包工業之實際負責人，八十六年間其負責之和強土
木包工業將挖掘運棄之「自在新境」工程土石，運至「深坑鄉流
浪犬中途之家整地工程」回填等情。如果無訛，其實際上傾倒廢
土在系爭土地上，是否為前開水土保持法及山坡地保育利用條例
所稱之經營人或使用人，尚非無疑。實情如何？原判決未予釐清
論明，遽謂乙○○既非系爭土地之經營人、使用人或所有人，其
亦非台北縣深坑鄉（所有人）之代表人（即該機關首長），甚非
承辦人，或依其他法令之規定擔任水土保持義務之人，無從與亦
非水土保持義務人之甲○○、丙○○共犯水土保持法第三十三條
第三項及山坡地保育利用條例第三十五條第三項之罪，而為彼等
有利之認定，尚嫌速斷及理由欠備。(二)、原判決既謂台北縣深坑
鄉公所（下稱深坑鄉公所）將系爭工程編列預算為新台幣四十九
萬元後，仍須尋三家廠商比價後始能決定由何人得標（見原判決
第二十五頁第一、二行）；同案被告（即經辦人）丁富義（已判
決無罪確定）於法務部調查局台北市調查處（下稱調查處）調查
及第一審法院訊問時稱伊根據課長甲○○給的名單通知廠商比價
，廠商是課長找的（見調查處卷二第五頁反面、第一審卷一第四
十五頁正面）；乙○○於調查處調查時稱：「是經辦人丁富義以
電話通知前往領圖，準備比價，經員工轉告，我即前往深坑鄉公
所找經辦人領取圖說及比價單返回公司估價」等語（見調查處卷
二第十三頁反面）。如果無訛，甲○○當時所給之廠商名單為何
？財源土木包工業劉雙財及勝昌土木包工業劉福康有無接獲丁富
義通知比價之電話？苟該二家廠商有接獲比價之通知，乙○○在
不知該二家廠商是否參與比價情形下，何以仍敢偽造該二家廠商
之「估價單」參與比價？系爭工程除和強土木包工業外，深坑鄉
公所有無依法通知另二家廠商參與比價？選擇或指定比價廠商之
依據如何？攸關系爭工程是否經依法比價，深坑鄉公所相關人員
是否知情，有無圖利和強土木包工業乙○○之認定。實情如何？
原審未予調查釐清，而於判決內論述明白，遽為有利於被告等之
認定，其調查職責猶有未盡，並有理由不備之違誤。(三)、卷查台
北縣政府工務局曾於八十六年四月二十一日以北府工建字第1100
50號函請深坑鄉公所就鴻基工程股份有限公司（84）深建字第15
35號建照工程棄土9856立方公尺運棄在「違規拖吊停車場整地工
程」是否同意並登錄列管，深坑鄉公所則於八十六年五月十九日
以（86）北縣深建字第3389號函復台北縣政府已錄案列管（見深
坑鄉公所「拖吊停車場」及「流浪犬中途之家」全案資料卷第二
宗第二八二、二八三頁）。而依前開台北縣政府函說明：「依貴
公所86.03.24.（86）深建字第2378 號副本函辦理。」以觀，深
坑鄉公所於八十六年三月二十四日發函以前，就鴻基工程股份有
限公司（84）深建字第1535號建照工程棄土運棄在「深坑鄉違規
拖吊停車場」工程一事，似曾與台北縣政府有過交涉及公函往來
。又卷附台北縣政府工務局八十六年三月十八日86北工建字第09
84號函，同係為鴻基工程股份有限公司（84）深建字第1535號建
照工程棄土運棄在「深坑鄉違規拖吊停車場」工程一事行文深坑
鄉公所，請同意登錄列管，該函並說明：「一、依鴻基工程股份
有限公司八十六年三月十二日報告書辦理。二、棄土完成後，請
出具運棄完成證明以供申請人向本局申報。」（見一審卷四第二
二一、二二二頁）。足見深坑鄉公所至遲於八十六年三月十八日
後即知「自在新境」工程廢棄土預備棄運在「深坑鄉違規拖吊停
車場」工程基地上，而台北縣政府工務局之函係依鴻基工程股份
有限公司八十六年三月十二日之申請書辦理，鴻基工程股份有限
公司則在「自在新境」地下室開挖前，先向台北縣政府工務局提
出一定數量之工程棄土運棄在「深坑鄉違規拖吊停車場」工程基
地上，乙○○於深坑鄉公所函復台北縣政府登錄列管前，似已取
得深坑鄉公所之同意，否則鴻基工程股份有限公司豈會對非依法
設置之棄土場而屬政府機關他項工程之用地，向主管建築機關提
出工程廢棄土運棄之申請？甲○○、丙○○為深坑鄉公所建設課
長或經辦人員，能否諉謂不知情？原審未詳加調查勾稽，遽以無
證據可認甲○○、丙○○等於事前既已知悉乙○○欲以「自在新
境」工地之土壤作為「流浪犬中途之家整地」工程之用，而為被
告等有利之認定，亦有依法應於審判期日調查之證據而未予調查
及理由不備之違背法令。檢察官上訴意旨指摘原判決不當，尚非
無理由，乙○○亦對原判決關於其本人部分聲明不服提起上訴，
應認仍有撤銷原判決發回更審之原因。至原判決說明對乙○○不
另為無罪之諭知部分，基於審判不可分原則，併予發回更審，附
此敘明。
據上論結，應依刑事訴訟法第三百九十七條、第四百零一條，判
決如主文。
中    華    民    國  九十九  年    三    月  二十五  日
                      最高法院刑事第八庭
                          審判長法官  洪  文  章
                                法官  王  居  財
                                法官  郭  毓  洲
                                法官  黃  梅  月
                                法官  邱  同  印
本件正本證明與原本無異
                                      書  記  官
中    華    民    國  九十九  年    三    月  三十一  日
                                                       s

司法院資訊處製作；財團法人民間司法改革基金會備份。
